【裁判字號】    99,台上,1900
【裁判日期】    991014
【裁判案由】    塗銷所有權移轉登記
【裁判全文】
最高法院民事判決            九十九年度台上字第一九○○號
上  訴  人  乙○○
            甲○○
共      同
訴訟代理人  黃順天律師
被 上訴 人  華南商業銀行股份有限公司
法定代理人  丙○○
上列當事人間請求塗銷所有權移轉登記事件，上訴人對於中華民
國九十九年六月二日台灣高等法院高雄分院第二審判決（九十八
年度重上字第二八號），提起上訴，本院判決如下：
    主  文
上訴駁回。
第三審訴訟費用由上訴人負擔。
    理  由
本件被上訴人主張：訴外人金禧有限公司（下稱金禧公司）以其
法定代理人藍安龍及上訴人乙○○（藍安龍之母）為連帶保證人
向伊借款新台幣（下同）五百萬元，期間自民國九十三年五月三
十一日起至九十八年五月三十一日止；另又以上訴人乙○○為連
帶保證人，向伊借款三百萬元，期間自九十四年五月四日起至九
十九年五月四日止；復於九十五年十一月二十三日以乙○○為連
帶保證人，向伊借款七百萬元，期間自九十五年十一月二十三日
起至九十六年一月三日止。金禧公司自九十五年十一月二十三日
起即未依約繳款。上訴人乙○○為免其財產遭伊強制執行，與上
訴人甲○○通謀虛偽意思表示，將其名下如原判決附表三、四（
下稱附表三、四）所示房地以買賣為由，移轉所有權予上訴人甲
○○；即使上訴人間之買賣為真正，亦係詐害伊上開借款債權等
情。爰依民法第一百十三條、第二百四十二條、第二百四十四條
第二項、第四項規定，求為先位聲明：確認乙○○與甲○○就附
表三、四房地之買賣關係不存在及命甲○○塗銷附表三、四房地
之所有權移轉登記。備位聲明：撤銷乙○○與甲○○就附表三、
四房地買賣之債權及物權行為及命甲○○塗銷附表三、四房地之
所有權移轉登記之判決。
上訴人則以：甲○○係於九十五年九月二十五日以九百萬元及二
百萬元，合計一千一百萬元向乙○○購買附表三、四房地，甲○
○於當日領取五百萬元轉入乙○○帳戶，餘六百萬元價金由甲○
○以附表三房地設定抵押債權予高雄市第三信用合作社（下稱三
信），抵押借款六百萬元以清償乙○○向該社借用之同額抵押借
款，伊二人間之買賣為真正等語，資為抗辯。
原審斟酌全辯論意旨及調查證據之結果，以：乙○○將附表三、
四房地移轉所有權予甲○○之土地登記申請書均記載原因發生日
期為九十六年一月三日，且均於九十六年一月十日完成所有權移
轉登記。上訴人先主張甲○○於九十五年九月二十五日各以九百
萬元及二百萬元，合計一千一百萬元向乙○○購買附表三、四房
地，甲○○於同日領取五百萬元轉入乙○○帳戶，以支付部分買
賣價金，餘款由甲○○以附表三房地向三信臨海分社抵押借款六
百萬元清償藍安龍以該房地向該合作社之抵押借款六百萬元。嗣
上訴人改稱五百萬元是「借款」，但另約定如未償還，始改以之
抵付買賣房地之五百萬元價金。繼又主張乙○○於九十五年九月
二十五日向甲○○借款五百萬元，清償日期為九十五年底，雙方
未約定利息，乙○○屆期無法全數清償，二人乃於九十六年一月
間合意以附表三、四房地分別作價九百萬元及二百萬元，訂立該
二房地之買賣契約，約定以該五百萬元充作買賣價金，餘款六百
萬元由甲○○擔任債務人及義務人，以附表三房地向三信抵押借
款，清償乙○○以該房地向三信之借款云云。查上訴人對附表三
、四房地之買賣日期如為九十六年一月三日，並於九十六年一月
十日完成所有權移轉登記，其自無提出九十五年九月二十五日之
二份買賣契約，主張甲○○於九十五年九月二十五日分別以九百
萬元及二百萬元向乙○○購買附表三、四房地之必要，且該二份
買賣契約日期係倒填，然其卻根據契約內容主張買賣契約於九十
五年九月二十五日成立，且甲○○已交付五百萬元價金完畢，足
證上訴人主張附表三、四房地買賣契約係於九十六年一月成立，
並非實在。又甲○○就附表四房地，支付債務抵償之二百萬元、
代為清償抵押債務一百零七萬五千二百九十二元、繳納土地增值
稅二十四萬一千六百二十二元，合計三百三十一萬六千九百十四
元。另就附表三房地，支付以債務抵償三百萬元、代藍安龍清償
一百二十三萬三千九百七十五元、抵押借款六百萬元及土地增值
稅二十六萬一千零六十元，合計一千零四十九萬五千零三十五元
。以上甲○○就附表三、四房地共支出一千三百八十一萬一千九
百四十九元，亦已逾買賣價金一千一百萬元。且上訴人於第一審
先提出九十五年九月二十五日附表三、四房地買賣契約，主張其
二人就該房地成立買賣契約，並於當日交付五百萬元為部分買賣
價金，其後改稱該日期係倒填，實際買賣契約係於九十六年一月
間成立，其主張尤屬矛盾。次查附表三房地一直由乙○○一人居
住；附表四房地則由藍東昇（乙○○之子）使用至今二十二年之
久，未對外營業及住處外觀亦無進行裝修。上訴人迄九十七年五
月二十二日始提出甲○○出租附表三房屋予藍美慧及附表四房地
出租予藍東昇之租約。惟就附表三房屋出租之原因及何人主動提
出成立租賃，甲○○與藍美慧所稱並不相同。就附表四房屋出租
之時間，甲○○與藍東昇所供亦不相同，足見該租賃契約書係臨
訟書立。依上論述，被上訴人主張上訴人有關附表三、四房地買
賣及所有權移轉登記，係通謀虛偽意思表示，應屬有據。從而，
被上訴人先位請求確認上訴人間就附表三、四房地買賣關係不存
在及請求塗銷所有權移轉登記，應予准許。至於被上訴人備位聲
明無再予審究之必要，為其心證之所由得，並說明兩造其餘攻防
方法及證據，無須逐一論述，爰維持第一審所為上訴人敗訴之判
決，駁回其上訴。查認定事實，屬於事實審法院之職權，苟其認
定不違背法令及無悖於論理法則、經驗法則及證據法則者，即不
得任意指其為不當，援為上訴第三審之事由。本件原審綜合相關
證據資料，認定上訴人間就附表三、四房地之買賣及移轉所有權
行為為通謀虛偽意思表示，因而為上訴人不利之判決，經核於法
並無違誤。上訴論旨，徒以原審認定事實、取捨證據之職權行使
暨其他與判決基礎無涉之理由，指摘原判決不當，求予廢棄，非
有理由。
據上論結，本件上訴為無理由。依民事訴訟法第四百八十一條、
第四百四十九條第一項、第七十八條，判決如主文。
中    華    民    國  九十九  年    十    月   十四   日
                      最高法院民事第五庭
                          審判長法官  朱  建  男
                                法官  顏  南  全
                                法官  林  大  洋
                                法官  沈  方  維
                                法官  黃  義  豐
本件正本證明與原本無異
                                      書  記  官
中    華    民    國  九十九  年    十    月  二十六  日
                                                      K

司法院資訊處製作；財團法人民間司法改革基金會備份。
